ACORDAO-COMPLETO-2354617

ACÓRDÃO 8840/2019 ATA 32/2019 - PRIMEIRA CÂMARA

VISTOS, relatados e discutidos estes autos de tomada de contas especial instaurada, por determinação do Acórdão 1150/2010-TCU-Primeira Câmara, pelo Fundo Nacional de Desenvolvimento da Educação (FNDE) , em desfavor de Ataíde José da Silva, exPrefeito do Município de Chupinguaia/RO, em razão da impugnação das despesas realizadas com recursos do Programa Nacional de Apoio ao Transporte Escolar (Pnate) , como mecanismo de garantia ao acesso à educação através do custeio, em caráter suplementar, do transporte escolar dos alunos da rede de educação básica pública, residentes em áreas rurais,
ACORDAM os Ministros do Tribunal de Contas da União, reunidos em sessão da Primeira Câmara, ante as razões expostas pelo Relator, em:
9.1. arquivar os presentes autos, com fundamento no art. 212 do Regimento Interno do TCU, ante a ausência de pressupostos de constituição e de desenvolvimento válido e regular do processo; e
9.2. dar ciência desta deliberação à representante do espólio do responsável.

Tomada de contas especial instaurada por determinação de acórdão da 1ª Câmara, pelo FNDE, em desfavor de ex-prefeito de Chupinguaia/RO, em razão da impugnação das despesas realizadas com recursos do Programa Nacional de Apoio ao Transporte Escolar (Pnate), como mecanismo de garantia ao acesso à educação através do custeio, em caráter suplementar, do transporte escolar dos alunos da rede de educação básica pública, residentes em áreas rurais.

Primeira Câmara

Município de Chupinguaia/RO.

3. Responsável: Ataíde José da Silva (CPF: XXX.749.691-XX).

13.1. Ministros presentes: Walton Alencar Rodrigues (Presidente), Benjamin Zymler, Bruno Dantas e Vital do Rêgo.
13.2. Ministros-Substitutos presentes: Augusto Sherman Cavalcanti (Relator) e Weder de Oliveira.

AUGUSTO SHERMAN

A Secex/RO elaborou a instrução de mérito à peça 35, reproduzida a seguir, a qual recebeu a aprovação dos dirigentes daquela unidade técnica.
“INTRODUÇÃO
1. Tratam os autos da Tomada de Contas Especial (TCE) instaurada pelo Fundo Nacional de Desenvolvimento da Educação (FNDE) , em desfavor do Sr. Ataíde José da Silva - Prefeito do Município de Chupinguaia/RO na gestão 1997-2004 (falecido) -, em razão da impugnação das despesas realizadas com recursos repassados ao Município de Chupinguaia/RO, na modalidade fundo a fundo, à conta do Programa Nacional de Apoio ao Transporte Escolar (Pnate) , como mecanismo de garantia ao acesso à educação através do custeio, em caráter suplementar, do transporte escolar dos alunos da rede de educação básica pública, residentes em áreas rurais (peça 4) .
2. Os critérios e as normas para as transferências dos recursos aos estados, Distrito Federal e municípios foram disciplinados pela Resolução CD/FNDE 18, de 22/4/2004.
HISTÓRICO
3. de acordo com informações da cópia do relatório do processo 4.540/2005, do Tribunal de Contas do Estado de Rondônia (TCE/RO) , o princípio das investigações teve como fato motivador a TCE instaurada pelo Município de Chupinguaia/RO, no exercício 2006, e a denúncia formulada pelo Departamento de Políticas de Financiamento da Educação do Ministério da Educação, noticiando a ocorrência de irregularidades praticadas pelo Município de Chupinguaia/RO na utilização dos recursos do Fundef recebidos no exercício 2004 (peça 10, p. 92-104) .
4. O TCE/RO constatou que dos R$ 69.999,29 repassados, R$ 37.426,38 foram transferidos da conta do programa Pnate - conta 25.697-8, agência 1.182-7, Banco do Brasil S.A. (Vilhena/RO) - para outras contas da Prefeitura Municipal, em contraposição ao art. 4º, § 2º, da Lei 10.880/2004, c/c art. 4º, inciso II, da Resolução CD/FNDE 18/2004 (peça 10, p. 98-100) .
5. A diferença entre o repassado e as transferências consideradas indevidas (R$ 32.572,91) foi utilizada no pagamento de despesas do programa no exercício 2004 (peça 10, p. 98-100) .
6. E embora a análise do TCE/RO tenha concluído pela irregularidade na movimentação de R$ 37.426,38 dos recursos do Pnate, os autos foram remetidos ao Tribunal de Contas da União (TCU) , em razão de estarem sob sua esfera de fiscalização.
7. No TCU, os documentos foram recepcionados e autuou-se o TCProcesso 023.797/2009-1, no qual se propôs o conhecimento da representação e a determinação do prazo de sessenta dias para que o FNDE procedesse a apuração dos fatos e, havendo necessidade, adotasse medidas para o imediato ressarcimento do Erário, e, posteriormente, comunicasse o resultado das medidas à Corte Federal (peça 10, p. 82-88) .
8. Em seguida, foi proferido o Acórdão 1150/2010-TCU-Primeira Câmara, da lavra do Ministro-Relator Valmir Campelo, nos seguintes termos (peça 10, p. 80) :
1.5. Determinações:
 1.5.1. ao Fundo Nacional de Desenvolvimento da Educação para que:
 1.5.1.1. no prazo de sessenta dias, apure o fato mencionado na presente representação, relativo à suposta irregularidade na aplicação dos recursos recebidos do FNDE pela Prefeitura de Chupinguaia/RO para financiamento do Programa Nacional de Apoio ao Transporte do Escolar (Pnate) e do Programa de Educação de Jovens e Adultos (PEJA) , durante o exercício de 2004, e, se for o caso, adote as medidas com vistas à identificação dos responsáveis, à quantificação dos eventuais danos e ao seu imediato ressarcimento ao erário, devendo ainda tomar todas as providências necessárias ao esgotamento das medidas administrativas internas cabíveis ou, caso estas não logrem êxito, à instauração, pela autoridade administrativa competente, da respectiva tomada de contas especial - com a devida comunicação do resultado a este Tribunal;
 1.5.2. à Secex/RO para que encaminhe ao Fundo Nacional de Desenvolvimento da Educação (FNDE) , cópia das folhas nº 629 à 635 vol. 2 do anexo 1 e folha nº 2 do volume principal dos autos a fim de subsidiar o cumprimento das medidas propostas no item supra.
9. No FNDE, expediu-se a Informação 1.146/2010, de 16/9/2010, discorrendo sobre o exame preliminar das contas, que, embora tenha endossando a irregularidade decorrente de transferências indevidas da conta específica para contas da prefeitura, impugnou não apenas os valores oriundos dessas transferências, mas os R$ 69.999,29 repassados, em sobreposição à análise do TCE/RO, haja vista a impossibilidade de se estabelecer uma correlação direta entre os débitos registrados no extrato bancário da conta do Pnate e os pagamentos realizados, conforme Demonstrativo da Execução da Receita e da Despesa e de Pagamentos Efetuados (peça 10, p. 44-55 e p. 130-132) .
10. Não há comprovação documental de que o Sr. Ataíde José da Silva, Prefeito do Município de Chupinguaia/RO à época, falecido em 24/7/2007, tenha tomado conhecimento do resultado da análise preliminar das contas, referenciado no Ofício 734/2010, expedido em seu nome no dia 6/5/2010 (peça 10, p. 53-55) , no qual lhe foi dado conhecimento das divergências entre os pagamentos registrados no extrato bancário e a relação de pagamentos anexa à prestação de contas (peça 10, p. 130) .
11. Sendo assim, infere-se, já que o responsável pelos atos faleceu em 24/7/2007, e o ofício de notificação foi expedido em 6/5/2010, o Sr. Ataíde José da Silva já havia falecido, e, portanto, não tomou ciência dos fatos.
12. A Prefeitura de Chupinguaia/RO foi comunicada do débito oriundo de irregularidades na aplicação dos recursos do Pnate, por meio do Ofício 735/2010, de 6/5/2010, no qual lhe foi concedido o prazo de trinta dias para adoção de providências, inclusive no que diz respeito à devolução dos valores, sob pena de responsabilidade (peça 10, p. 68-69) .
13. Não há documentos nos autos que comprovem que o ente foi efetivamente notificado.
14. Não obstante, o FNDE propôs o saneamento dos autos, em face do não atendimento integral das determinações da Lei 10.880/2004 e da Resolução CD/FNDE 18/2004, diligenciando à prefeitura e à Comarca do Poder Judiciário no Município de Chupinguaia/RO para obtenção de cópia da certidão de óbito do Sr. Ataíde José da Silva e da indicação do nome e do endereço do responsável pelo seu espólio, e, em seguida, após tais supressões, propôs a comunicação do resultado da análise das contas ao espólio, a fim de notificá-lo das irregularidades e da necessidade de ressarcimento dos valores impugnados (peça 10, p. 130-132) .
15. Em 18/1/2011, o FNDE expediu a Informação 65/2011, na qual registra a ausência de manifestação do município e sugere a adoção das medidas prescritas na Instrução Normativa TCU 56/2007 (peça 10, p. 168) .
16. A 4ª Vara Cível do Município de Vilhena/RO informou ao FNDE que a Srª Claudete de Castilhos, inscrita no cadastro de pessoas físicas, sob o número XXX.847.312-XX, residente à rua Geraldo Magela, número 4.085, apartamento 4, no Município de Vilhena/RO, era a representante do espólio do Sr. Ataíde José da Silva (peça 10, p. 174) .
17. Posteriormente, o FNDE expediu a Informação 1.005/2001 relatando o não atendimento dos ofícios 735/2010 e 996/2011 endereçados à Prefeitura de Chupinguaia/RO e à Srª Claudete de Castilhos, respectivamente, para endossar a proposta de atendimento da Instrução Normativa TCU 56/2007 (peça 10, p. 182) .
18. Oportunamente cabe o registro da divergência no valor do débito, pois enquanto à Informação 1.146/2010 registra um débito de R$ 69.999,29, a Informação 1.005/2001 registra que o valor impugnado é R$ 11.601,50 (peça 10, p. 130-132 e p. 182) .
19. Entretanto, não se vislumbra que tal fato possa causar qualquer prejuízo à continuidade dos autos, vez que o instrumento que notificou os fatos à responsável pelo espólio do Sr. Ataíde José da Silva, Ofício 996/2011-Diafi/Copra/CGCAP/Difin/FNDE/MEC, informou o valor impugnado de R$ 69.999,29 (peça 8) . Além disso, esse equívoco foi objeto de retificação na Informação 751/2011-COTCE/CGCAP/Difin/FNDE (peça 10, p. 5-11) .
20. As irregularidades na execução do programa Pnate, relativas ao exercício 2004, foram endossadas pelo Parecer-TCE 61/2012-Dicin/Coori/Audit/FNDE/MEC (peça 10, p. 188) .
21. Em razão dos fatos, os quais se encontram sistematizados na Informação 751/2011, autuou-se o processo de TCE em 8/12/2011 (peça 10, p. 3) .
22. A responsável pelo espólio do Sr. Ataíde José da Silva foi notificada em 27/5/2011 para se manifestar quanto às irregularidades (peça 8) .
23. No entanto, nos termos do Relatório de TCE 217/2011, mesmo após ter sido notificada, a Srª Claudete de Castilho não atendeu a notificação, tampouco recolheu o valor devido (peça 4, p. 6) , assim sendo, a integralidade dos recursos repassados à execução do programa Pnate no exercício 2004 foi impugnada (peça 4) 
24. No tocante às datas para atualização do débito, o relatório do tomador de contas considerou a data das ordens bancárias emitidas, no entanto, as datas efetivas dos créditos na conta do programa, conforme extrato bancário, estão descritas a seguir (peça 10, p. 51-52) :
                           TRIBUNAL DE CONTAS DA UNIÃO		TC Processo 028.467/2014-0
	CRÉDITO
	VALOR (R$) 

	30/4/2004
	7.895,56

	9/6/2004
	7.895,56

	29/6/2004
	7.895,56

	30/7/2004
	7.895,56

	15/9/2004
	7.895,56

	14/10/2004
	7.895,56

	12/11/2004
	7.895,56

	28/12/2004
	7.895,56

	30/12/2004
	6.834,81

	TOTAL
	69.999,29

25. Em razão dos fatos, o relatório do tomador de contas imputou o débito de R$ 69.999,29 (valores históricos) ao Senhor Ataíde José da Silva, exPrefeito do Município de Chupinguaia/RO na gestão de 1997-2004, falecido em 24/7/2007, representado nas comunicações pela inventariante do espólio, Srª Claudete de Castilhos, e efetuou o registro de sua inadimplência no Siafi mediante a Nota de Lançamento 2011NL002292, de 8/15/2011 (peças 4 e 9) .
26. Submetidas as informações à apreciação do órgão de Controle Interno do Governo Federal, o Relatório de Auditoria 1.138/2014, em 31/7/2014, embora tenha assentido com o encaminhamento do Tomador de Contas, ressalvou a demora na instauração da TCE, vez que o prazo para prestação de contas expirou em 15/4/2005, e as irregularidades só foram apuradas em 2010 (peça 5) .
27. Em seguida, o Certificado de Auditoria e o Parecer do Dirigente do Órgão de Controle Interno, se pronunciaram pela irregularidade das contas (peça 5, p. 5, e peça 6) .
28. Em 4/9/2014, o Ministro de Estado da Educação atestou ter tomado conhecimento das conclusões do Relatório de Auditoria e do Parecer da Controladoria-Geral da União, cuja opinião foi pela irregularidade das contas, haja vista a ocorrência de irregularidades na execução do programa Pnate, relativo ao exercício 2004 (peça 7) .
29. No dia 12/9/2014, o resultado dessa e de outras TCEs deram entrada no TCU (peça 1) .
30. No âmbito do TCU, a Secex/RO se pronunciou na instrução preliminar pela ausência dos pressupostos de constituição e de desenvolvimento válido e regular do processo, em razão de a responsável pelo espólio do Sr. Ataíde José da Silva (falecido em 24/7/2007) ter sido notificada após mais de sete anos da ocorrência do fato irregular, conduzido na gestão do seu cônjuge, na qualidade de prefeito do Município de Chupinguaia/RO (gestão 1997-2004) , e de falhas na exata caracterização das irregularidade que resultaram no débito apontado pelo FNDE, para propor o arquivamento dos autos, sem julgamento de mérito (peça 12) .
31. O atendimento dos pressupostos da Instrução Normativa-TCU 56/2007, vigente à época da das ações administrativas adotadas pelo órgão instaurador da TCE, inclusive a referência da ausência dos requisitos do art. 3º, da Decisão Normativa TCU 57/2004 para inclusão do Município de Chupinguaia/RO no polo de solidariedade pelo débito, estão relatadas na instrução preliminar (peça 12, p. 4-5) .
32. A Subunidade e a Unidade assentiram com a proposta formulada (peças 13-14) .
33. de igual modo, o Parecer proferido pela Subprocuradora-Geral do Ministério Público junto ao Tribunal de Contas da União se manifestou de acordo com a proposta da Secex/RO (peça 15) .
34. Entretanto, o Relator dos autos, Excelentíssimo Ministro Augusto Sherman Cavalcanti, discordou da análise por entender que não havia, em preliminar, razões para o arquivamento dos autos e determinou a citação da inventariante do espólio do Sr. Ataíde José da Silva, ou, caso o inventário já tenha sido concluído, dos herdeiros, imputando-lhes, solidariamente, o débito no valor total repassado, descontado o valor das despesas identificadas nas informações da prestação de contas (peça 16) .
35. Em atendimento à determinação do relator as informações anexas aos autos foram reapreciadas, e em razão da impossibilidade de correlacionar os pagamentos realizados com recursos do Pnate com as movimentações registradas no extrato bancário da conta específica (R$24.398,91) e da ocorrência de transferências de recursos para contas distintas da conta específica do programa (R$37.426,38) , ocorridas durante o exercício 2004, que caracterizou o débito, opinou-se, consoante ao relatório do tomador, por citar o Sr. Ataíde José da Silva (falecido em 24/7/2007) , na pessoa da inventariante de seu espólio, Srª Claudete de Castilhos (peça 19) .
36. Em consulta ao estágio da partilha dos bens do falecido, verificou-se que a Srª Claudete de Castilhos permanecia na condição de inventariante dos bens do Sr. Ataíde José da Silva (peça 17) .
37. No tocante ao débito, a tabela abaixo evidencia as transferências do período deduzidas dos pagamentos cuja correlação foi identificada nos extratos bancários da conta específica (notas fiscais 33693, 33694 e 33695) , identificados na instrução preliminar (peça 12, p. 4) , os quais foram deduzidos das duas últimas transferências que antecederam ao pagamento, haja vista que as transferências do mês de dezembro de 2004 ocorreram após os pagamentos das notas fiscais.
	DATA DO CRÉDITO
	VALOR (R$) 
	DESPESA CORRELACIONADA (R$) 
	DATA DO PAGAMENTO
	VALOR IMPUGNADO (R$) 

	30/4/2004
	7.895,56
	0,00
		7.895,56

	9/6/2004
	7.895,56
	0,00
		7.895,56

	29/6/2004
	7.895,56
	0,00
		7.895,56

	30/7/2004
	7.895,56
	0,00
		7.895,56

	15/9/2004
	7.895,56
	0,00
		7.895,56

	14/10/2004
	7.895,56
	278,44
	23/12/2004
	7.617,12

	12/11/2004
	7.895,56
	7.895,56
	23/12/2004
	0,00

	28/12/2004
	7.895,56
	0,00
		7.895,56

	30/12/2004
	6.834,81
	0,00
		6.834,81

	TOTAL
	69.999,29
	8.174,00
	-
	61.825,29

38. Em razão dessa situação, opinou-se por citar a Srª Claudete de Castilhos, inventariante do Sr. Ataíde José da Silva - Prefeito do Município de Chupinguaia/RO na gestão 1997-2004 (falecido) , em razão de irregularidades identificadas na gestão dos recursos do Pnate durante o exercício 2004, conforme determinado no Despacho do Ministro-Relator (peças 16 e 19) .
39. A Subunidade e a Unidade assentiram com a proposta formulada (peças 20-21) .
40. Desse modo, seguem na seção seguinte as ações subsequentes a essas manifestações.
EXAME TÉCNICO
41. Após a expedição do despacho da Secretária, a Secex/RO expediu-se o Ofício 984/2017-TCU/Secex/RO, de 5/12/2017 (peça 22) , responsável por citar a inventariante do espólio do Sr. Ataíde José da Silva, que foi devolvido ao remetente, com a justificativa de falecimento do destinatário (peça 23) .
42. Na tentativa de confirmar o endereço da inventariante, realizou-se consulta à base de dados da Receita Federal (peça 24) , em seguida nova citação foi expedida (peça 26) , mas novamente não se obteve êxito, o expediente foi devolvido ao remetente (peça 27) .
43. Uma consulta à base de dados do Poder Judiciário foi realizada (peça 28) e outra citação foi endereçada à inventariante (peça 29) , mas novamente o expediente não foi recebido no endereço de destino (peça 30) .
44. Diante da continuidade dessa situação, encaminhou-se solicitação à Eletrobrás Distribuição Rondônia na tentativa de obter o endereço atualizado registrado em nome da Srª Claudete de Castilho, o qual foi prontamente disponibilizado (peça 31) .
45. Novo expediente foi encaminhado à inventariante (peça 32) , o qual foi recebido no destino em 10/7/2018 (peça 33) .
46. E, finalizado o prazo para sua manifestação, a inventariante do espólio do Sr. Ataíde José da Silva, Srª Claudete de Castilho, optou por se manter silente dos fatos e não contestar ou ressarcir os valores devidos, sendo assim, impõe-se que seja considerada revel, dando-se prosseguimento ao processo, de acordo com o art. 12, § 3º, da Lei 8.443/1992.
47. Cumpre destacar que, nos processos do TCU, a revelia não leva à presunção de que seriam verdadeiras todas as imputações levantadas contra os responsáveis, diferentemente do que ocorre no processo civil, em que a revelia do réu opera a presunção da verdade dos fatos narrados pelo autor. Dessa forma, a avaliação da responsabilidade do agente não pode prescindir da prova existente no processo ou a ele carreada.
48. Por conseguinte, considerando: (a) a ausência de novos elementos capazes de correlacionar os pagamentos realizados com recursos do Pnate e às movimentações registradas no extrato bancário da conta específica (R$24.398,91) ; (b) a ocorrência de transferências de recursos para contas distintas da conta específica do programa (R$37.426,38) , ocorridas durante o exercício 2004, durante a gestão do Sr. Ataíde José da Silva à frente da Prefeitura Municipal de Chupinguaia/RO; (c) a revelia da inventariante do espólio do Sr. Ataíde José da Silva, Srª Claudete de Castilho; e (d) a inexistência nos autos de elementos que permitam concluir pela ocorrência de boa-fé ou de outros excludentes de culpabilidade em sua conduta, propõe-se que as contas sejam julgadas irregulares, e que o espólio seja condenado em débito.
49. Diante do falecimento do responsável, conforme mencionado anteriormente nesta instrução, deixa-se de propor a aplicação de multa contida no art. 57, da Lei 8.442/1993, ante a sua natureza personalíssima.
50. No mais, considerando a existência de débito em nome do Sr. Ataíde José da Silva, propõe-se o envio dos autos ao Procurador-Chefe da Procuradoria da República do Estado de Rondônia, nos termos do art. 209, § 7º, do Regimento Interno do TCU, para adoção das medidas que entender cabíveis.
PRAZO DA PRESCRIÇÃO DA PRETENSÃO PUNITIVA
51. Com relação à ocorrência da prescrição da pretensão punitiva, este Tribunal aprovou por meio do Acórdão 1441/2016-TCU-Plenário, da relatoria do Ministro Benjamin Zymler, incidente de uniformização de jurisprudência em que firma o entendimento de que a matéria se subordina ao prazo prescricional de dez anos indicado no art. 205, do Código Civil, contados a partir da data de ocorrência da irregularidade a ser sancionada.
52. Para incidência da pretensão punitiva do TCU, tal delimitação, no caso de pagamentos sucessivos, característico dos presentes autos, já foi adotada pela Casa, conforme disposto no voto condutor do Acórdão 10986/2016-TCU-Segunda Câmara, da relatoria do Ministro Marcos Bemquerer, restringe-se a data do primeiro ato irregular praticado.
53. Logo, considerando que o ato que ordenou a citação da inventariante foi expedido em 4/12/2017 (peça 21) , após o transcurso de dez anos entre esse e o dia 23/6/2004 (data da primeira transferência irregular de valores da conta específica, peça 10, p. 51) , fica reconhecida a prescrição da pretensão punitiva pelo TCU, nos termos do art. 202, inciso I, do Código Civil.
INFORMAÇÕES ADICIONAIS
54. No que diz respeito à atuação do FNDE para apuração do ilícito, não foram adotadas providências tempestivas para apuração dos fatos, identificação dos responsáveis, quantificação do dano e obtenção do ressarcimento diante do não cumprimento do prazo para prestar contas, no sentido de atender o prazo de 180 dias estabelecido pelo art. 1º, § 1º, da então vigente Instrução Normativa-TCU 13/1996, e pelo art. 1º, § 1º, da Instrução Normativa-TCU 56/2007, que a sucedeu, para que se viesse a promover a instauração de tomada de contas especial.
55. Tal afirmativa se baseia no fato de o FNDE ter sido notificado da ocorrência das possíveis irregularidades por meio do Acórdão 1150/2010-TCU-Primeira Câmara em 8/4/2010 (peça 10, p. 76) , mas a tomada de contas dos repasses de 2004 só veio a ser instaurada em 8/12/2011 (peça 4, p. 2) , vinte meses após o recebimento do referido acórdão, revelando que nenhum fato foi suscitado durante a apreciação das contas apresentadas pelo Município de Chupinguaia/RO.
56. Desse modo, deve-se dar ciência ao FNDE de que o retardamento injustificado na condução dos presentes autos, implicou em inobservância ao art. 1º, § 1º, da IN-TCU 13/1996, vigente à época da análise das contas, e do art. 1º, § 1º, da subsequente IN-TCU 56/2007, cujas regras hoje são objeto do art. 4º e 11 da IN-TCU 71/2012, modificada pela IN-TCU 76/2016.
CONCLUSÃO
57. Com base no exame dos fatos descritos na seção ‘Exame Técnico’, diante da revelia Srª Claudete de Castilhos (CPF XXX.847.312-XX) , inventariante do espólio do Sr. Ataíde José da Silva (CPF XXX.749.691-XX) , prefeito do Município de Chupinguaia/RO na gestão 1997-2004 (falecido em 24/7/2007) , e inexistindo nos autos elementos que permitam concluir pela ocorrência de boa-fé ou de outros excludentes de culpabilidade em sua conduta, propõe-se que suas contas sejam julgadas irregulares e que o responsável seja condenado em débito (parágrafos 41-48) .
58. No mais, considerando a existência de débito em nome do Sr. Ataíde José da Silva, propõe-se o envio dos autos ao Procurador-Chefe da Procuradoria da República do Estado de Rondônia, nos termos do art. 209, § 7º, do Regimento Interno do TCU, para adoção das medidas que entender cabíveis (parágrafo 48 e 50) .
59. E dar ciência ao FNDE de que o retardamento injustificado na condução dos presentes autos, implicou em inobservância dos dispositivos que regulamentam a autuação do processo de tomada de contas especial (parágrafo 54-55) .
PROPOSTA DE ENCAMINHAMENTO 
60. Pelo exposto, submetem-se os autos à consideração superior, propondo:
a) considerar revel, para todos os efeitos, o espólio do Sr. Ataíde José da Silva (CPF XXX.749.691-XX) , prefeito do Município de Chupinguaia/RO na gestão 1997-2004 (falecido em 24/7/2007) , nos termos do art. 12, § 3º, da Lei 8.443/1992; 
b) com fundamento nos arts. 1º, inciso I, 16, inciso III, alíneas ‘b’ e ‘c’, da Lei 8.443/1992 c/c os arts. 19 e 23, inciso III, da mesma lei, e com arts. 1º, inciso I, 209, incisos II e III, 210 e 214, inciso III, do Regimento Interno, que sejam julgadas irregulares as contas Ataíde José da Silva (CPF XXX.749.691-XX) , na condição de prefeito do Município de Chupinguaia/RO na gestão 1997-2004 (falecido em 24/7/2007) ; 
c) condenar o espólio do Sr. Ataíde José da Silva (CPF XXX.749.691-XX) ou seus herdeiros legais, caso já tenha sido concluída a partilha de bens, até o limite do valor do patrimônio transferido, ao pagamento das quantias a seguir especificadas, com a fixação do prazo de quinze dias, a contar da notificação, para que comprovem, perante este Tribunal (art. 214, inciso III, alínea a, do Regimento Interno) , o recolhimento das dívidas aos cofres da Fundo Nacional de Desenvolvimento da Educação (FNDE) , atualizadas monetariamente e acrescidas dos juros de mora, calculados a partir da data discriminada, até a data do recolhimento, na forma prevista na legislação em vigor:
c.1) Irregularidade: não comprovação da adequada aplicação dos recursos do Pnate, que resultou na impossibilidade de correlacionar os pagamentos realizados com recursos do programa e às movimentações financeiras na conta específica do Pnate e movimentações indevidas de recursos entre a conta específica do programa e contas da prefeitura do Município de Chupinguaia/RO;
c.2) Conduta: omissão culposa do gestor na condução da gestão dos recursos do Pnate ao deixar de observar os normativos que disciplinavam as movimentações dos recursos do programa; e
c.3) Dispositivos violados: art. 4º, § 2º, da Lei 10.880/2004, c/c art. 4º, inciso II, da Resolução CD/FNDE 18/2004;
	VALOR ORIGINAL (R$) 
	DATA DA OCORRÊNCIA

	7.895,56
	30/4/2004

	7.895,56
	9/6/2004

	7.895,56
	29/6/2004

	7.895,56
	30/7/2004

	7.895,56
	15/9/2004

	7.617,12
	14/10/2004

	7.895,56
	28/12/2004

	6.834,81
	30/12/2004

Valor atualizado até 22/2/2019: R$ 266.372,80, com incidência de juros.
d) autorizar, desde logo, nos termos do art. 28, inciso II, da Lei 8.443/1992, a cobrança judicial da dívida, caso não atendidas as notificações, e, caso solicitado, autorizar o pagamento da dívida em até 36 (trinta e seis) parcelas mensais e consecutivas, nos termos do art. 217, do Regimento Interno, fixando-lhe o prazo de quinze dias, a contar do recebimento da notificação, para que comprove perante este Tribunal o recolhimento da primeira parcela, e de trinta dias, a contar da parcela anterior, para que comprove os recolhimentos das demais parcelas, devendo incidir sobre cada valor mensal, atualizado monetariamente, os juros de mora devidos, na forma prevista na legislação em vigor;
e) alertar que a falta de comprovação do recolhimento de qualquer parcela importará o vencimento antecipado do saldo devedor, nos termos do § 2º do art. 217, do Regimento Interno deste Tribunal; 
f) encaminhar cópia da deliberação que vier a ser proferida, bem como do relatório e do voto que a fundamentarem, ao Procurador-Chefe da Procuradoria da República do Estado de Rondônia, nos termos do § 7º do art. 209 do Regimento Interno do TCU, para adoção das medidas que entender cabíveis, informando-lhe que o inteiro teor da deliberação pode ser consultado no endereço http://www.tcu.gov.br/acordaos; e 
 g) dar ciência ao Fundo Nacional de Desenvolvimento da Educação (FNDE) de que o retardamento injustificado na instauração e na condução do processo de tomada de contas especial, implicou em inobservância ao art. 1º, § 1º, IN-TCU 13/1996, vigente à época da análise das contas, e do art. 1º, § 1º, da subsequente IN-TCU 56/2007, cujas regras hoje são objeto do art. 4º e 11 da IN-TCU 71/2012, modificada pela IN-TCU 76/2016.” 
2.	O MP/TCU, representado pela então Subprocuradora-Geral Cristina Machado da Costa e Silva, em parecer à peça 38, manifesta discordância em relação à proposta da unidade técnica, nos seguintes termos:
	“ (...) 
	2.	Em sua derradeira instrução de mérito, após efetivar a citação e não obter resposta da Senhora Claudete de Castilhos, inventariante do espólio do gestor falecido, a unidade técnica propõe declarar sua revelia e julgar irregulares as contas do Senhor Ataíde José da Silva, condenando em débito integral o espólio ou seus herdeiros, caso tenha havido partilha de seus bens, até o limite do patrimônio transferido.
3.	Pedimos vênias para dissentir do encaminhamento alvitrado, em razão do comprometimento do contraditório e da ampla defesa devido ao longo tempo transcorrido desde a época dos fatos sob exame, o que inviabiliza o desenvolvimento processual válido deste feito. Em que pese a revelia do espólio do responsável, trata-se de questão objetiva e de ordem pública, passível de ser reconhecida independentemente de provocação da parte.
4.	Uma vez que o falecimento do exprefeito ocorreu antes da autuação da Representação do TCE/RO, em 2009, e da subsequente instauração desta TCE pelo FNDE, em 2010, recebida no TCU em 2014, não se estabeleceu relação jurídico-processual com o exgestor para o exercício do direito de defesa perante a Corte de Contas, mas sim com a representante de seu espólio. O longo transcurso de tempo desde os fatos inquinados até a citação efetivada nestes autos, de cerca de 14 anos, fere o direito à ampla defesa. Com maior razão no presente caso, visto que, com a morte do exgestor, tal faculdade processual coube à representante de seu espólio, o que reduz ainda mais qualquer possibilidade de um contraditório eficaz.
5.	Além do prejuízo à defesa, há dúvidas não saneadas acerca do valor do débito imputado ao responsável. Como destacado nas instruções da unidade técnica às peças 12 e 35, o TCE/RO constatou, em 2006, que dos R$ 69.999,29 repassados ao município no exercício de 2004, R$ 37.426,38 foram transferidos da conta específica do programa Pnate para outras contas da Prefeitura Municipal (peça 10, p. 98-100) . É de se reconhecer, portanto, a possibilidade de que tenha havido desvio de finalidade na aplicação da parcela de R$ 37.426,38, em benefício do ente federado, questão que, todavia, não restou devidamente esclarecida nos autos, diante do silêncio do município em atender às notificações do FNDE.
6.	Afora isso, somente após a prolação do Acórdão 1150/2010-TCU-Primeira Câmara, após o óbito do ex-gestor, é que o FNDE, em exame preliminar das contas, apontou a ausência de correlação direta entre os débitos registrados no extrato bancário da conta do Pnate e as despesas realizados, no montante total de R$ 32.572,91. Ademais, a unidade técnica identificou correspondência entre pagamentos e despesas de R$ 8.174,00, o que reduziria o valor ainda pendente de comprovação para R$ 24.398,91 em valores históricos (peça 12, p. 4) .
7.	Por todo o exposto, esta representante do Ministério Público de Contas entende que estão ausentes os pressupostos para desenvolvimento válido e regular do processo, razão pela qual se manifesta pelo arquivamento desta TCE, com fundamento no art. 212 do Regimento Interno do TCU. Endossamos, contudo, a proposta de se dar ciência ao FNDE de que o retardamento injustificado na condução destes autos resultou na inobservância de dispositivos que regulamentam a autuação de processos da espécie.” 
	É o relatório.

não há.

Subprocuradora-Geral Cristina Machado da Costa e Silva.

Tomada de contas especial. Recursos do Pnate. Irregularidade na aplicação dos recursos. Citação. Revelia. Falecimento do responsável antes da citação e da notificação na fase interna. Citação do espólio. Falha na apuração da responsabilização pelo débito. Arquivamento ante a ausência de pressupostos de constituição e de desenvolvimento válido e regular do processo.

TOMADA DE CONTAS ESPECIAL (TCE)

Trata-se de tomada de contas especial instaurada, por determinação do Acórdão 1150/2010-TCU-Primeira Câmara, pelo Fundo Nacional de Desenvolvimento da Educação (FNDE) , em desfavor de Ataíde José da Silva, exPrefeito do Município de Chupinguaia/RO, em razão da impugnação das despesas realizadas com recursos do Programa Nacional de Apoio ao Transporte Escolar (Pnate) , como mecanismo de garantia ao acesso à educação através do custeio, em caráter suplementar, do transporte escolar dos alunos da rede de educação básica pública, residentes em áreas rurais.
2.	O Acórdão 1150/2010-TCU-Primeira Câmara foi prolatado nos autos do TCProcesso 023.797/2009-1, autuado como representação formulada pelo Tribunal de Contas do Estado de Rondônia (TCE/RO) , dando conta de possíveis irregularidades na utilização, pelo Município de Chupinguaia/RO, de recursos do Pnate no exercício de 2004.
3.	O FNDE instaurou a presente tomada de contas especial, imputando ao responsável débito no valor total dos recursos repassados ao município no exercício de 2004, em razão das seguintes irregularidades:
	a) pagamentos realizados, no total de R$ 32.572,91, sem correlação no extrato bancário; e
	b) transferências indevidas de R$ 37.426,38 da conta específica para outras contas da prefeitura.
4.	Recebida a tomada de contas especial neste Tribunal, a Secex/RO elaborou a instrução à peça 12, na qual propõe o arquivamento dos autos, ante a ausência de pressupostos de constituição e de desenvolvimento válido e regular do processo. Essa proposta contou com o aval do Ministério Público junto ao TCU (peça 15) .
5.	Na formulação dessa proposta, a unidade técnica considerou que a notificação do responsável na fase interna da TCE, por meio do ofício à peça 10, p. 53-55, foi encaminhada em 6/5/2010, data posterior ao seu falecimento, ocorrido em 24/7/2007. Dessa forma, não houve a devida notificação válida do responsável naquela fase do processo. Por outro lado, considerou que a notificação da inventariante do espólio, ocorrida em 27/5/2011 (peça 8) , também importaria em prejuízo à ampla defesa e ao contraditório, já que somente após mais de sete anos do fato tomou ciência da irregularidade e foi chamada aos autos para se manifestar.
6.	Apontou, ainda, que a citação, naquele momento, ocorreria mais de doze anos após a ocorrência dos fatos, o que endossaria a ausência dos pressupostos de constituição e de desenvolvimento válido e regular do processo.
7.	Naquela oportunidade, discordei das razões apontadas pela então Secex/RO para formulação da sua proposta de encaminhamento, considerando não caber o arquivamento dos autos por ausência de pressupostos de constituição e de desenvolvimento válido e regular do processo, uma vez que o débito apurado não foi descaracterizado, além de que o responsável pelo débito estava devidamente identificado. Além disso, ponderei que, tendo havido a notificação, em princípio válida, da inventariante do espólio do responsável, e tendo essa notificação ocorrido cerca de sete anos após a ocorrência dos fatos, teria a comunicação ocorrido dentro do prazo de dez anos estabelecido no art. 6º, inciso II, da IN TCU 71/2012. Dessa forma, não haveria prejuízo à ampla defesa e ao contraditório, mormente não existindo essa arguição por parte da inventariante, que deixou de responder à notificação.
8.	Por essas razões, por meio do despacho à peça 16, restituí os autos à Secex/RO para que fosse efetuada a citação da inventariante do espólio do responsável ou, caso o inventário já tivesse sido concluído, para que fossem citados os herdeiros. 
9.	Em cumprimento, após constatar que o inventário ainda não havia sido concluído, a Secex/RO promoveu a citação da inventariante do espólio do responsável em endereço obtido da Eletrobrás Distribuição Rondônia, já que as citações anteriores não tinham sido recebidas nos endereços utilizados. A responsável, entretanto, permaneceu silente.
10.	Ante esses fatos, a unidade técnica propõe julgar irregulares as presentes contas, imputando-se ao espólio débito no valor histórico apurado de R$ 69.999,29.
11.	O Ministério Público junto ao TCU, por sua vez, manteve sua proposta original, no sentido de se arquivar os presentes autos, ante a ausência de pressupostos de constituição e de desenvolvimento válido e regular do processo.
12.	Em que pese ter anteriormente discordado do encaminhamento ora proposto pelo MP/TCU – e que foi proposto também pela Secex/RO em sua primeira instrução de mérito –, reavalio agora esse posicionamento, especialmente ante a explicitação pelo MP/TCU, neste momento, do fato de que não se encontra devidamente apurada a responsabilização pelo débito apontado. Com efeito, conforme registrado pelo Parquet, o TCE/RO, autor da representação que deu origem a esta TCE, constatou que dos R$ 69.999,29 repassados ao município no exercício de 2004, R$ 37.426,38 foram transferidos da conta específica do programa Pnate para outras contas da prefeitura municipal (peça 10, p. 98-100) . Há, portanto, razoável possibilidade de que tenha havido desvio de finalidade na utilização dessa parcela em benefício do ente federado, o que atrairia para o município a responsabilidade pelo ressarcimento desses valores. Entretanto, até o momento não foi promovida a apuração da responsabilidade do ente em relação a essa parcela.
13.	Entendo, todavia, infrutífera qualquer providência adicional com vistas ao chamamento do município aos autos, tendo em vista que o valor atualizado da parcela do débito, que, a princípio, seria de sua responsabilidade é inferior ao limite estabelecido no art. 6º, inciso I, da IN TCU 71/2012, o que permitiria o arquivamento da TCE em relação ao ente municipal, ante as disposições do art. 19 da mesma norma. Caso a correta responsabilização tivesse sido realizada no devido tempo, e caso confirmada a responsabilidade do município em relação à parcela acima apontada, o mesmo desfecho se aplicaria à parcela de débito de responsabilidade do exprefeito, já que seu valor histórico (R$ 24.398,91) – considerando que as despesas no valor de R$ 8.174,00 foram consideradas regulares – é ainda menor.
14.	Assim, considerando essa falha na responsabilização pelo débito, a baixa materialidade do dano apurado e, ainda, a superveniência do falecimento do responsável em 2007, antes mesmo de ter sido notificado na fase interna da TCE, dificultando, assim, a defesa por parte dos seus herdeiros, considero aplicável ao presente caso o arquivamento dos autos, ante a ausência de pressupostos de constituição e de desenvolvimento válido e regular, conforme disposto no art. 212 do Regimento Interno do TCU.
	Ante o exposto, manifesto-me por que o Tribunal aprove o acórdão que ora submeto à apreciação deste Colegiado.
TCU, Sala das Sessões Ministro Luciano Brandão Alves de Souza, em 10 de setembro de 2019.
AUGUSTO SHERMAN CAVALCANTI 
Relator